臺灣高等法院刑事判決　　　　　　　　　　　　　九十一年度上易字第一九六五號
　　上　訴　人　臺灣臺北地方法院檢察署檢察官
　　被　　　告　丁○○　男　五.
右上訴人因被告誣告案件，不服臺灣台北地方法院九十一年度易字第一三二號，中華
民國九十一年六月十七日第一審判決（聲請簡易判決處刑案號：臺灣台北地方法院檢
察署九十一年度偵字第一四四二八號）提起上訴，本院判決如左：
    主  文
原判決撤銷。
丁○○未指定犯人，而向該管公務員誣告犯罪，處拘役伍拾日，如易科罰金，以參佰
元折算壹日。
    事  實
一、丁○○明知其持有之如附表所示之三張支票已於民國八十九年九月廿七日凌晨零
    時四十分許，在臺北市○○路「御書園」西餐廳旁巷內，經其友人丙○○之介紹
    交付予乙○○，請乙○○代向他人調借現金，並未遺失，竟因丙○○、乙○○事
    後未將所調借現金交付，於同年十月卅一日向世華商業銀行信義分行掛失止付，
    謊報上開支票已於八十九年九月二十五日在台北市八德立體停車場附近遺失，同
    時填具遺失票據申報書，請台北市政府警察局協助偵查侵占遺失物，而未指定犯
    人向警察局誣告犯罪。嗣因輾轉取得支票之朱健勇於各票載發票日先後提示未獲
    兌付而發現上情。
二、案經台北市政府警察局大安分局函送台灣台北地方法院檢察署檢察官偵查後聲請
    簡易判決處刑，原審法院以不宜適用簡易判決處刑，改依通常訴訟程序審理。
    理  由
一、訊之被告丁○○坦承持有附表所示之支票，於前開時間，以該等支票於八十九年
    九月廿五日在臺北市八德立體停車場附近遺失為由，向上述銀行為票據遺失掛失
    止付併填具遺失票據申報書，請台北市政府警察局協助偵查侵占遺失物等情不諱
    ，惟矢口否認有何誣告犯行，辯稱：我所持有支票三紙，乃前往丙○○家中商談
    合作土地仲介事宜時遺失，可能掉在丙○○住處或其他處所，無法確定，所以申
    報遺失云云。惟查，被告確實於右揭時、地交付如附表所示之支票三紙予乙○○
    ，乙○○再持向朱健勇調借現金，朱健勇嗣於各支票票載發票日提示，惟被以「
    存款不足及票據經掛失止付」為由退票等事實，業經丙○○、乙○○、朱健勇證
    述屬實，復有該支票三紙、票據掛失止付通知書、遺失票據申報書等在卷可資佐
    證。
二、被告雖以前開情詞置辯，並稱：被告先前曾交付丙○○三紙支票請丙○○調借現
    金，另交付一紙面額新台幣三百萬元支票供作履約保證金之用，共四紙支票，丙○○不僅未為調現，且拒不返還該四紙支票，焉有再交付三紙支票之理云云。惟
    查被告係於八十九年八月三十日交付前述四紙支票予丙○○，嗣於同年十一月九
    日寄發存證信函催告丙○○返還該四紙支票（見偵四七０八卷第四二頁存證信函
    ）；而附表所示之三紙支票係於八十九年九月下旬交付予被告之事實，經證人即
    發票人環亞機化工程股份有限公司負責人甲○○證述綦詳在卷，並為被告所不否
    認（見偵一四四二八卷第十二頁反面、十三頁正面）。亦即被告早在催告返還四
    紙支票前之一月餘，即取得附表所示之三支票並交付予乙○○（此部分詳後述）
    ，被告此部分之辯解即不可採。其次，被告自稱本案三紙支票係於八十九年九月
    二十五日遺失，但卻於一個半月後之同年十月三十一日始掛失止付。被告雖稱：
    因尚未屆票載發票日，固不急於止付云云。惟查，本案三紙支票固均記載被告為
    受款人，但未禁止背書轉讓，且均經被告背書（見偵四七０八卷第十二至十五頁
    支票）。亦即被告所指八十九年九月二十五日遺失時，支票雖未屆發票日，但已
    處於隨時可向銀行申請貼現之狀態，對發票人或持票人均可能產生損害。被告所
    辯不急於止付，實不可逕信。又民間使用支票之習慣，多於交付前始背書；記明
    受款人之支票，除非有受款人之背書，否則支票將會有背書不連續之情形，亦即
    對受款人即持票人之被告言，更有限制流通之功效。被告謂本案支票係於票載發
    票日前二、三個星期，併同土地謄本等貸款資料置放於牛皮紙袋內，攜赴丙○○
    家中洽談土地貸款事宜，待返家途中，始發現整個牛皮紙袋均已遺失，經向丙○○詢問是否遺落陳宅，但為丙○○所否認，且因車停於陳宅附近，有遭人撬開之
    跡象，不確定支票係遺落於丙○○住處或放置車上遭竊，又因丙○○住處在臺北
    市八德立體停車場附近，始於遺失申報書上載明係於八德路四段立體停車場附近
    遺失云云。可知被告所指「遺失」或「失竊」前，尚無轉讓本案支票之對象，按
    理應無背書之必要，然被告竟已完成支票之背書，於發現喪失支票時，又拖延一
    月餘始通知止付，實大違常情。且於車門有遭人揭撬開跡象，復發現面額合計一
    百餘萬元之支票喪失，竟未向警察機關報案，亦非尋常。所辯實難以採信。
三、本案所應再審究者為附表所示之支票是否被告交付他人。查證人乙○○、丙○○
    均證稱本案支票係被告於八十九年九月廿七日上午零時四十分許，在臺北市○○
    路「御書園」西餐廳旁之巷內，交付乙○○等語。乙○○、丙○○二人對於被告
    為何交付本案支票之原因，所述雖不盡相符，乙○○證稱：因丙○○曾向其借款
    新臺幣（下同）二百五十萬元，迄未償還，而其房屋即將遭法院拍賣，遂要求丙○○還款，丙○○始向被告借本案支票作為還款之用，其再持以向朱健勇調現，
    該支票並非丙○○或被告要求代為調現之用云云（詳原審卷第七一頁筆錄）；丙○○證稱：我與乙○○間並無債權、債務關係，是我主動幫乙○○借支票，適逢
    被告欲以支票調現，我始介紹被告與乙○○認識，由被告交付本案三紙支票給乙○○，約定所調到之現金平分云云（見原審卷第九三、九四頁筆錄）。關於丙○○對乙○○是否有負欠，陳、連二人於本院訊問時雖仍各執前詞，乙○○並提出
    其所持有，第三人所簽發經丙○○背書之支票四紙（面額十萬元者三紙，另一紙
    面額為五萬元）及丙○○所簽發面額十萬元之本票，以為佐證。質之丙○○，固
    不否認該等票據係其背書、交付予乙○○，惟仍否認係借款之負欠，辯稱：係與
    乙○○分手之分手費用等語（見本院九十一年九月二十日筆錄）。查乙○○曾兼
    差服務於酒店因而與丙○○認識，兩人進而有密切交往之事實，為連、陳二人所
    是認（見本院同筆錄、本院九十一年十月七日筆錄），丙○○並稱：與乙○○交
    往期間曾幫忙乙○○繳付部分之房屋貸款本息，其後因發現乙○○早有子女，遂
    未與乙○○在一起，但承諾給乙○○一百八十萬或一百五十萬元作為分手費用，
    並於取得游先生所交付之客票後，背書交付予乙○○；至於前述十萬元之本票，
    是乙○○為免房子被拍賣向「朱董」借款，由丙○○簽發幫忙付息之用等語（見
    本院九十一年九月二十日筆錄），並提出本票存根為證。查乙○○自承持附表所
    示之支票向朱健勇調現，經清償農民銀行後，始得免房屋被拍賣等語（見本院九
    十一年十月七日筆錄第三、四頁）。與朱健勇所述：乙○○拿三紙支票向我調錢
    ，說是要還房子貸款等語相符（見原審卷第八一頁），朱健勇並證稱：後來支票
    退票後，有一位先生表示要給乙○○錢（見原審卷第八十頁筆錄）；若再對照乙○○、丙○○均陳稱被告交付支票之時間係在八十九年九月二十七日凌晨等情及
    乙○○所有之房地原訂同日拍賣，嗣於當日拍賣前之上午九時三十五分，乙○○
    之債權人即中國農民銀行向台灣士林地方法院聲請撤回強制執行之聲請，經同法
    院立即公告停止拍賣（此經本院調閱台灣士林地方法院八十八年度執全字第五四
    二五號查證屬實，有撤回執行筆錄及停止拍賣公告可證）暨本票發票日系九十年
    元月五日等事實，除可印證丙○○、乙○○所述，附表所示支票係於八十九年九
    月二十七日凌晨自被告處取得以供調現乙節為可採信外，更可認丙○○所簽發十
    萬元本票之目的在幫乙○○付息，應與事實相符。反觀乙○○所述丙○○欠款經
    過，依乙○○所述，其曾陸續以交付現金方式借款予丙○○週轉，前後合計三百
    萬元云云（見本院九十一年十月七日筆錄第五、六頁）。然依丙○○所述，其係
    於經濟狀況較好時在酒家與乙○○認識，若屬無訛，則丙○○有無必要向乙○○
    借款實有疑問。且乙○○合計出借三百萬元，卻僅取得面額合計四十五萬元之前
    述四紙支票及一紙本票，與常情已有不合。乙○○雖稱：因信任丙○○，原未要
    求開立票據，嗣因要繳房屋貸款，始要求丙○○返還，丙○○才交付該等票據云
    云。然依乙○○所述，該等支票其後均未兌現，亦未曾向丙○○及支票發票人追
    索（見同上十月七日筆錄第六頁）。惟若係借款，數額非小，二人且已分手，乙○○豈有不加聞問之理，若謂二人曾有密切交往，為留情分，始未要求丙○○返
    還，但何以亦未向發票人追索，實難以索解。乙○○所述丙○○對其有借款未還
    乙節，應不可採。因之，實不能僅以丙○○及乙○○關於此部分之陳述不符，推
    認二人就本案支票交付、取得之經過之陳述，為不可採。基於相同之理由，乙○○與丙○○就被告簽發支票或背書之經過，所述雖未盡相符，亦不能逕推認支票
    非被告所交付。茲論述如下：
（一）查乙○○證稱：當時被告及丙○○坐上我的車，被告坐在我旁邊即車前駕駛座
      旁，前揭三張支票上金額原本就已記載，支票上受款人欄是被告當著我的面在
      車上寫的，而發票人欄中甲○○印章是在我車上蓋的，當時蓋好後還在車上冷
      氣孔吹乾，我才把支票拿走，支票背面圓形章早就蓋好，面額五十五萬元之支
      票上日期並非當場更改云云（見本院九十一年五月九日訊問筆錄）；證人丙○○則陳稱：我能確定被告在車上有蓋章，應該不是發票人的章，至於票面金額
      五十五萬元之支票發票日期，我能確定是被告在車上當場改的，因被告當時有
      向我借筆，且該支票已過期，所以被告把日期更改並蓋章云云（見原審九十一
      年五月九日訊問筆錄）。亦即渠等對於三紙支票之受款人、發票日及發票人環
      亞機化工程股份有限公司（下稱環亞公司）負責人甲○○之印章是否被告當場
      所書寫、用印，及附表編號三之面額五十五元支票上發票日更改是否被告當場
      所為等情節，證詞不符。
（二）經查，證人即本案支票之發票人環亞公司負責人甲○○於原審訊問時證稱：三
      紙支票是我簽發後交給被告，但發票日、抬頭均是我簽寫，發票人欄之大、小
      章（以下簡稱大、小章）都是我所蓋，我不可能開空白支票給被告，面額五十
      五萬元支票上發票日期也是我所更改的，我不可能將印章交付他人，亦未曾將
      印章交給被告等語（詳原審卷第四二、四三頁筆錄）。與被告所辯相符，亦符
      合一般使用支票之慣例及不輕易交付印鑑章供人使用之常情。而甲○○於原審
      當庭書寫之被告姓名及阿拉伯數字數次，經勘驗後，依一般客觀之形式上審查
      即足判斷本案三張支票上受款人欄及日期之更改處確係出自於證人甲○○筆跡
      無訛，有卷附甲○○當庭書寫之筆跡、三紙支票影本可供比對。再者，三紙支
      票經本院送驗結果，三紙支票大、小章之印文墨色反應均相符，與面額五十五
      萬元支票上發票日更改處之小章即「甲○○」印文之墨色亦相同，且係日期更
      改後始蓋印；但大、小章之印文墨色與各支票上背書即「丁○○」之印文墨色
      反應不符；又「89年11月16日」發票日之字跡墨色與受款人欄「丁○○」者，
      亦相符合，此有法務部調查局九十一年十一月十八日調科貳字第 09100715420
      號鑑定通知書可按。依上開鑑定，可知甲○○所述，應可採信。亦即，本案三
      紙支票確係甲○○完成簽發行為（包含受款人之記載及日期之更改）後始交付
      予被告，甲○○應未將大、小章併同交付，而被告則係於取得支票後始背書。
      亦可印證乙○○所稱：三張支票受款人欄是被告所寫，甲○○印章是被告在車
      上所蓋，支票背書早就蓋好云云；丙○○所述：票額五十五萬元之支票發票日
      期，是被告在車上當場更改云云，因與事實不符，而不可採信。然丙○○、乙○○二人就支票交付之經過，所述一致，陳、連二人就交付前被告處理支票之
      經過，亦有一部相符，如被告確曾在車內蓋印；乙○○稱：面額五十五萬元之
      支票上日期並非當場更改；丙○○稱：被告在車上所蓋印章，應該不是發票人
      的章等語。以蓋印、交付支票係在深夜之車上，被告與乙○○坐在前座，二人
      原不相識（見原審卷第七一頁乙○○之證述、本院九十一年九月二十日筆錄第
      四頁），丙○○獨坐後座等事實觀之，陳、連二人於事後就被告蓋印情形所述
      稍有出入，實不違常情。不能僅以陳、連二人關於此部分之陳述不符，即認該
      二人就基本事實即被告交付支票予乙○○調現之事實亦不可採。不僅如此，陳
      、連二人所述被告交付之時間、地點，質之被告，亦坦稱：八十九年九月二十
      七日凌晨零時四十分至一時許，我應丙○○之託，載同丙○○至御書園餐廳外
      面，丙○○下車與乙○○會合，約半小時至一小時後再載丙○○返家，之前丙○○說要去辨事情，要被告陪同，丙○○之太太始同意丙○○外出等語（見本
      院九十一年八月十九日筆錄第十、十一頁）；與乙○○所述：被告與丙○○站
      在御書園附近的巷口等我，我車子過去以後，他們二人就上我的車，被告就拿
      支票給我等語（見同上筆錄第十一頁），雖不盡相符。然時間、地點、人物，
      並無不同。若見面目的非在交票調現，以丙○○與乙○○之交情，何需被告陪
      同？若因丙○○已有家室，深夜外出，易致妻子啟疑，始請被告出面邀約，然
      丙○○一旦出門，何須再由被告全程陪同、載送？被告否認目的在交付支票請
      求調現云云，實不可採。至於乙○○於調得現金後，未依約將部分款項交付被
      告致被告或甲○○受有損失，核係民事應解決之問題，無礙於本案事實之認定
      。
四、綜上所述，附表所示之支票確係被告透過丙○○之介紹交付予乙○○，請乙○○
    代為調現，並非被告所遺失，被告明知上情，竟因不滿乙○○及丙○○未依約交
    付調得之現金，而謊報遺失，填具遺失票據申報書，請台北市政府警察局協助偵
    查侵占遺失物，其未指定犯人向警察局誣告犯罪之事證明確，應依法論科。
五、核被告所為係犯刑法第一百七十一條第一項之未指定犯人，而向該管公務員誣告
    犯罪之罪。審酌被告犯罪手段雖有可議，然觀其犯罪動機，實情有可原，所生危
    害並非重大，但犯後不知悔悟之犯後態度等一切情狀，量處如主文所示之刑。被
    告行為後，刑法第四十一條已經修正，於九十年一月十二日生效，比較修正前第
    四十一條及修正後第四十一條第一項之規定，以修正後之規定有利於被告，爰併
    依修正後之刑法第四十一條第一項之規定諭知易科罰金之折算標準。
六、原審未經詳酌，以不能證明被告犯罪，諭知無罪之判決，尚有未當，檢察官上訴
    指摘原審判決不當，為有理由，自應由本院撤銷改判。
據上論斷，應依刑事訴訟法第三百六十九條第一項前段、第三百六十四條、第二百九
十九條第一項前段，刑法第二條第一項前段、第一百七十一條第一項、修正後第四十
一條第一項，罰金罰鍰提高標準條例第一條前段、第二條，判決如主文。
本案經檢察官鍾鳳玲到庭執行職務。
中      華      民      國      九十一      年    十二    月    三十一  日
                              台灣高等法院刑事第七庭
                                  審判長法  官  吳  啟  民
                                        法  官  施  俊  堯
                                        法  官  林  瑞  斌
右正本證明與原本無異。
不得上訴。
                                        書記官  丁  淑  蘭
中    華    民    國    九十一    年      十二      月      三十一      日
附錄本判決論罪科刑法條：
刑法第一百七十一條
未指定犯人，而向該管公務員誣告犯罪者，處一年以下有期徒刑、拘役或三百元以下
罰金。
未指定犯人，而為造、變造犯罪證據或使用偽造、變造之犯罪證據，致開始刑事訴訟
程序者亦同。
附表
┌──┬────┬───┬───┬────┬─────┬───────┐
│編號│發 票 人│付款人│帳  號│票    號│票載發票日│面額（新臺幣）│
├──┼────┼───┼───┼────┼─────┼───────┤
│ 一 │環亞機化│世華銀│六○○│BN614591│89.10.31. │五十二萬元    │
├──┤工程股份│行信義│二五○├────┼─────┼───────┤
│ 二 │有限公司│分行  │七    │BN614592│89.10.31. │五十三萬元    │
├──┤甲○○  │      │      ├────┼─────┼───────┤
│ 三 │        │      │      │BN614588│89.11.16. │五十五萬元    │
└──┴────┴───┴───┴────┴─────┴───────┘
